臺灣苗栗地方法院民事小額判決　　　100年度苗保險小字第2號
原　　　告　林玉珍
被　　　告　安聯人壽保險股份有限公司
法定代理人　高　雅
訴訟代理人　王家冠
　　　　　　簡恒鵬
上列當事人間請求給付保險金事件，本院於民國100 年8 月23日
言詞辯論終結，判決如下：
    主  文
被告應給付原告新臺幣壹萬柒仟伍佰元，及自民國一００年三月
十九日起至清償日止，按年息百分之五計算之利息。
訴訟費用新臺幣壹仟元由被告負擔。
本判決得假執行；但被告以新臺幣壹萬柒仟伍佰元為原告供擔保
後，得免為假執行。
    事實及理由
一、原告起訴主張：
  (一)原告於民國89年1 月31日與被告簽訂保單號碼PL00000000號
    ，被保險人邱御之「菁英終身壽險丙型」保險契約（以下簡
    稱系爭保險契約），均按期繳納保險費，依該保險契約第12
    條約定，被告應於保單屆滿10周年度即99年2 月3 日，給付
    生存保險金新臺幣（下同）17,500元予保單受益人即原告，
    詎被告迄未給付。為此，爰依系爭保險契約訴請被告給付保
    險金。並聲明：被告應給付原告17,500元，及自起訴狀送達
    之翌日即100 年3 月19日起至清償日止，按年息百分之5計
    算之利息；並陳明願供擔保請准宣告假執行。
  (二)對被告抗辯所為之陳述：
    1.被告雖曾於98年2 月4 日匯款給付原告2 萬元，惟該筆金
      額並非原告於98年2 月3 日以系爭保險契約為質向被告所
      為之借款，而係原告保單號碼PL00000000號保險契約，被
      保險人為邱琦之生存保險金給付。
    2.原告自90年開始即將保費以現金或支票直接交給被告之業
      務即訴外人王廷珪收取，95至97年則依照王廷珪手寫金額
      及帳號單之指示，匯款保費予王廷珪，嗣於99年1 月24日
      收到被告公司寄發金融機構轉帳/ 信用卡扣繳通知單後，
      發現應繳保費由6 筆變為7 筆，才知道保單被冒名貸款，
      惟原告從未以保單質押向被告公司借款，如卷第56頁借款
      借據要保人及法定代理人「林玉珍」之簽名並非原告親簽
      ，且訴外人王廷珪亦從未將被告公司准許保單質借之批註
      交予原告。而訴外人王廷珪前因犯業務侵占罪，業經本院
      99年度易字第691 號刑事判決及臺灣高等法院臺中分院99
      年度上易字第1350號刑事判決判處罪刑確定。
二、被告則以：
  (一)依系爭保險契約第19條約定「本公司給付各項保險金…時，
    如要保人有…保險單借款未還清者，本公司得先抵償上述欠
    款及扣除其應付利息後給付」。查原告於98年2 月3 日曾檢
    具保險單借款借據，以系爭保險契約為質向被告申請借款2
    萬元，被告並於同年2 月4 日將該金額匯入原告所有渣打國
    際商業銀行苗栗分行帳戶內，然原告至今未清償該筆借款，
    被告爰於給付首揭生存保險金時，以該保險金先抵償上述欠
    款及扣除其應付利息，惟尚不足抵償。
  (二)又原告保單號碼PL00000000號保險契約（被保險人為邱琦）
    係於89年1 月31日締結，依該保險契約條款第12條約定被告
    應於每屆保單週年日即1 月31日給付生存保險金，被告前業
    依約分別於92年1 月31日、94年1 月31日及96年1 月31日各
    給付原告生存保險金2 萬元。被告雖然尚需於98 年1月31日
    及100 年1 月31日分別給付原告生存保險金2 萬元及4 萬元
    ，然查原告曾於97年3 月24日以該保單為質向被告借款135,
    073 元，用以繳交原告所有保單號碼PL00000000、PL000000
    00、PL00000000、PL00000000、PL000000 00 及PL00000000
    號等6 筆保單97年度保險費，且至今未清償。被告爰依前述
    保單條款第19條約定，以原告98年1月31日及100 年1 月31
    日之生存保險金2 萬元及4 萬元抵償前述借款及應付利息，
    故就PL00000000號保險契約，被告已毋庸再給付生存保險金
    2 萬元及4 萬元予原告。則原告主張被告於98年2 月4 日匯
    款給付予原告之2 萬元係PL00000000號保險契約之生存保險
    金，容有誤會。
  (三)另原告雖主張其保險費每年均按時間繳交，惟被告公司從未
    授權訴外人王廷珪向保戶收取續期保險費，且原告於95至97
    年間匯款之對象均為訴外人王廷珪，而非被告，則其匯款金
    額究竟是否為繳交保費，無從辨識；況且，依原告匯款記錄
    顯示匯款金額僅127,000 元，而非其年繳應付保費135,073
    元。又原告雖自稱係依照訴外人王廷珪之指示付款，惟查，
    如卷第76至79頁所示訴外人王廷珪之指示手稿均無記載日期
    ，且手稿內容亦無與127,030 元相同之數字，爰否認原告95
    至97年之匯款為給付被告公司之保費。並聲明：原告之訴駁
    回；並陳明願供擔保請准免為假執行。
三、本件原告於89年1 月31日與被告簽訂保單號碼PL00000000號
    （被保險人邱御）之系爭保險契約，依該保險契約第12條約
    定，被告應於保單屆滿10周年度即99年1 月31日，給付生存
    保險金17,500元予保單受益人即原告。另原告於89年1 月31
    日與被告簽訂保單號碼PL00000000號（被保險人邱琦）之保
    險契約，依該保險契約第12條約定，被告應於每屆保單周年
    日（即1 月31日）給付生存保險金予保單受益人即原告，被
    告業已分別於92年1 月31日、94年1 月31日及96年1 月31日
    各給付2 萬元予原告，另被告於98年2 月4 日曾匯款2 萬元
    至原告設於訴外人渣打國際商業銀行苗栗分行帳戶內。自90
    年至96年間原告應繳交之保險費均係交由訴外人即被告公司
    業務員王廷珪收取，被告均有收到原告繳交之保險費。98年
    告寄發壽險顧問異動通知函予原告後，原告於98年起改依銀
    行轉帳方式等自行繳納保險費，98、99、100 年原告繳交之
    保險費被告均已收取無訛。另被告之業務員王廷珪意圖為自
    己不法之所有，自96年4 月27日起至98年6 月30日止，利用
    任職被告保險業務員期間，先後向訴外人張敏珠、林萬國、
    張煜彬、林宗慶、楊月卿、劉于瑄等收取續期保險費後，未
    依被告公司規定繳回而侵吞入己，總計侵占被告公司285,77
    5 元，經被告訴由台灣苗栗地方法院檢察署檢察官偵查起訴
    ，嗣經本院99年度易字第691 號刑事判決及台灣高等法院台
    中分院99年度上易字第1350號刑事判決，以王廷珪犯業務侵
    占罪判處罪刑確定。王廷珪並於99年11月16日與被告於本院
    99年度苗簡字第416 號侵權行為損害賠償事件審理中成立和
    解，王廷珪就前開侵占金額同意給付被告238,802 元，及自
    99年7 月29日起至清償日止，按年息百分之五計算之利息等
    情，為兩造所不爭執，且經本院依職權調閱上開刑事卷宗查
    閱無訛，堪信為真實。
四、原告主張其97年之保險費已繳交被告，依系爭保險契第12條
    之約定，被告應於保單屆滿10周年度即99年1 月31日，給付
    生存保險金17,500元予保單受益人即原告等情，則為被告所
    否認，並以前揭情詞置辯。是本件首應審究者即原告97年之
    保險費是否已繳交被告？經查：
  (一)訴外人王廷珪為被告公司之業務員，原告之保單係由王廷珪
    負責服務等情，為被告所自認在卷（詳卷第71頁），依保險
    法第8 條之1 規定，係為被告從事保險招攬之保險業務員，
    而為被告之使用人無訛。又原告主張其自90年至96年間應繳
    交之保險費均係交由王廷珪收取，被告均有收到原告繳交之
    保險費等情，為被告所不爭執，已如前述。參以王廷珪意圖
    為自己不法之所有，自96年4 月27日起至98年6 月30日止，
    利用任職被告保險業務員期間，先後向訴外人張敏珠、林萬
    國、張煜彬、林宗慶、楊月卿、劉于瑄等收取續期保險費後
    ，未依被告公司規定繳回而侵吞入己，總計侵占被告公司28
    5,775 元，經被告訴由台灣苗栗地方法院檢察署檢察官偵查
    起訴，嗣經本院99年度易字第691 號刑事判決及台灣高等法
    院台中分院99年度上易字第1350號刑事判決，以王廷珪犯業
    務侵占罪判處罪刑確定。王廷珪並於99年11月16日與被告於
    本院99年度苗簡字第416 號侵權行為損害賠償事件審理中成
    立和解，王廷珪就前開侵占金額同意給付被告238,802 元，
    及自99年7 月29日起至清償日止，按年息百分之五計算之利
    息等情，為兩造所不爭執，並經本院依職權調閱上開刑事卷
    宗查閱無訛，亦如前述。且王廷珪向前述張敏珠、林萬國、
    張煜彬、林宗慶、楊月卿、劉于瑄等收取續期保險費後，亦
    簽具被告公司之暫收款簽收單予渠等收執，亦有各該暫收款
    簽收單附於前揭刑事卷之偵查卷可稽（詳台灣台北地方法院
    檢察署99年度他字第1073號偵查卷第7 至13頁），足徵原告
    主張王廷珪係有權代被告向其收取續期保險費之人，應堪採
    信。被告空言辯稱其未授權王廷珪向原告收取續期保險費云
    云，為無可採。
  (二)原告主張其97年應繳之保險費業依王廷珪之指示，以匯款方
    示匯款至王廷珪設於華南銀行頭份分行帳戶之事實，業據提
    出被告所不爭執其真正之匯款申請書、存摺存款明細及王廷
    珪手稿影本為證（詳卷第76頁、86、87頁），而依王廷珪該
    份手稿所載意旨（詳卷第76頁），應繳保費133,719 元，如
    於2 月15日繳可扣3%，實繳129,707 元，如於1 月20日前繳
    可扣5%，實繳127, 033元，而原告確依王廷珪之指示，於97
    年1 月21日（按97年1 月20日為星期日）扣除匯款手續費30
    元後，匯款127,00 0元至王廷珪設於華南銀行頭份分行帳戶
    （詳卷第86、87頁），足徵原告前開主張，應堪採信。被告
    徒以如卷第76至79頁所示訴外人王廷珪之指示手稿均無記載
    日期，且手稿內容亦無與127,030 元相同之數字為由，否認
    原告前揭匯款為給付被告公司之保費云云，為無可採。
  (三)綜上，王廷珪既係有權代被告向原告收取續期保險費之人，
    而原告97年應繳之保險費又業已依王廷珪之指示，以匯款方
    示匯款至王廷珪設於華南銀行頭份分行帳戶，有如前述，則
    王廷珪於收受原告之匯款金額後，自應認原告繳交保險費之
    效力已及於被告。是原告主張其97年度之保險費已繳交被告
    ，自屬可採。被告空言辯稱其未授權王廷珪向原告收取續期
    保險費，及原告匯款金額與其應繳保險費之金額不符，顯見
    原告未繳交97年度保險費云云，為無可採。
五、本件原告於89年1 月31日與被告簽訂保單號碼PL00000000號
    （被保險人邱御）之系爭保險契約，依該保險契約第12條約
    定，被告應於保單屆滿10周年度即99年1 月31 日 ，給付生
    存保險金17,500元予保單受益人即原告，原告除前揭有爭執
    之97年度保險費外，其餘至100 年度之保險費原告均已依約
    繳交予被告等情，為兩造所不爭執，已如前述，而原告就97
    年度之保險費又確已繳交予被告，有如上述。則原告依系爭
    保險契約第12條之約定，自得請求被告給付系爭保單屆滿10
    周年度之生存保險金17,500元。被告雖以原告曾於97年3月
    24日以保單號碼PL00000000號保險契約（被保險人為邱琦）
    為質，向被告借款135,073 元，用以繳交原告所有保單號碼
    PL00000000、PL00000000、PL00000000、PL00000000、PL00
    0000 00 及PL00000000號等6 筆保單之97年度保險費，且至
    今未清償。且原告於98年2 月3 日又以系爭保險契約為質向
    被告申請借款2 萬元，被告並於同年2 月4 日將該金額匯入
    原告所有渣打國際商業銀行苗栗分行帳戶內，然原告迄今亦
    未清償該筆借款。被告自得以應給付原告之生存保險金，抵
    償原告之上述欠款及扣除其應付利息等語，資為抗辯。然查
    ，被告前開所辯，既為原告所否認，則被告自應就原告確有
    以保單質押向被告借款之事實，負舉證證明之責。而依被告
    所提保險單借款借據（詳卷第55、56頁及66、67頁）上原告
    之簽名觀之，其筆順及勾勒明顯與系爭保險契約要保書上原
    告之簽名不同，實難據之即認原告確有向被告以保單質押借
    款之事實。參以原告確已繳交97年度保險費予王廷珪，有如
    前述，原告亦無於97年3 月24日以保單號碼PL00000000號保
    險契約（被保險人為邱琦）為質，向被告借款135,073 元，
    用以繳交原告所有保單號碼PL00000000、PL00000000、PL00
    000000、PL00000000、PL00 0000 00及PL00000000號等6 筆
    保單之97年度保險費之必要。而被告就原告確曾以保單號碼
    PL00000000號保險契約（被保險人為邱琦）及系爭保險契約
    為質，向被告借款之事實，又未能另舉證證明，則被告前揭
    所辯，自無可採。
六、從而，原告依系爭保險契約之約定，請求被告給付17,500元
    ，及自起訴狀送達之翌日即100 年3 月19日起至清償日止，
    按年息百分之5 計算之利息，為有理由，應予准許。
七、本件乃適用小額訴訟程序而為被告敗訴之判決，應依民事訴
    訟法第436 條之20之規定，依職權宣告假執行。原告雖陳明
    願供擔保請准宣告假執行，然核其聲請僅係促使法院為職權
    之發動，爰不另為假執行准駁之諭知。又被告陳明願供擔保
    請准免為假執行，經核與規定相符，爰酌定相當之擔保金額
    准許之，併此敘明。
八、本件事證已臻明確，兩造其餘主張陳述及所提之證據，均毋
    庸再予審酌，附此敘明。
九、訴訟費用負擔之依據：民事訴訟法第78條。
中    華    民    國  100     年    9     月    6     日
                  苗栗簡易庭法  官  王萬金
以上正本係照原本作成。
如不服本判決，應於判決送達後20日內，以判決違背法令為理由
，向本院提出上訴狀並表明上訴理由，及須按他造當事人之人數
附繕本。如委任律師提起上訴者，應一併繳納上訴審裁判費。
上訴理由應表明：
  一、原判決所違背之法令及其具體內容，
  二、依訴訟資料可認為原判決有違背法令之具體事實。
如未表明上訴理由者，應於上訴後20日內向本院提出上訴理由。
當事人如對本件訴訟內容有所疑義，得聲請閱卷。
                            書記官  劉麗美
中    華    民    國  100     年    9     月    6     日